【裁判字號】    96,建上,108
【裁判日期】    970408
【裁判案由】    給付工程款
【裁判全文】
臺灣高等法院民事判決                 96年度建上字第108號
上  訴  人  力台營造有限公司
法定代理人  甲○○
訴訟代理人  黃啟倫律師
被上訴人    林鴻欽即景順企業社
上列當事人間請求給付工程款事件，上訴人對於中華民國96年8
月8日臺灣板橋地方法院96年度建字第29號第一審判決提起上訴
本院於97年3月25日言詞辯論終結，判決如下：
    主  文
上訴駁回。
第二審訴訟費用由上訴人負擔。
    事實及理由
一、本件被上訴人主張：
    (一)上訴人前曾向業主（即經濟部水利署第二河川局，下稱河
      川局）標得白玉海堤養護工程（下稱系爭工程），上訴人
      並將系爭工程中之鋪設瀝青部分發包由被上訴人施作，而
      瀝青下層之碎石級配（下稱級配）鋪設部分則另發包由他
      人負責施作。嗣系爭工程完工後，經業主河川局查驗結果
      ，該碎石級配及瀝青部分均不合格，而業主河川局要求上
      訴人須重新施作至合格標準。兩造乃於律師劉興業見證下
      簽立協議書（下稱系爭協議書），約定上訴人同意將系爭
      工程上開不合格部分之重新翻修工程再委由伊全權負責修
      復施作，工程款為新台幣（下同）60萬元，由上訴人開具
      同面額之台支本票交由尚鼎法律事務所保管，迨伊提出發
      票及經上訴人所指派之工地主任陳清峰確認正式完工後，
      再由尚鼎法律事務所將上開支票交付予伊，同時約定於伊
      將上開重新翻修工程完成，並經業主履勘驗收合格且完成
      撥款後，上訴人須將上開發包於伊承作之瀝青工程部分，
      而尚未給付伊之工程款，按每平方公尺300元（含稅）計
      算，面積以業主最後之結算書為準，全數支付予伊。詎上
      訴人竟於伊完成該重新翻修工程，並經業主驗收合格，而
      完成撥款後，迄未依約給付上開瀝青工程部分之工程款，
      共計154萬6,200元【計算式為：5,154平方公尺×300元（
      每平方公尺）＝154萬6,200元】，且經伊屢次催款均置之
      未理等情，爰依系爭協議書之約定，求為命上訴人給付工
      程款154萬6,200元及自起訴狀繕本送達之翌日起，至清償
      日止，按年息百分之5計算利息之判決（原審判命上訴人
      應給付被上訴人151萬9,986元及自96年4月13日起至清償
      日止，按年息百分之5計算之利息；而駁回被上訴人其餘
      之請求。被上訴人對其敗訴部分，未聲明不服而確定。上
      訴人對其敗訴部分，聲明不服提起上訴）。並答辯聲明：
      上訴駁回。
二、上訴人則以：
    (一)伊前承攬業主河川局定作之系爭工程，並將其中之鋪設瀝
      青工作另行發包由被上訴人施作。嗣因被上訴人所完成之
      鋪設瀝青工作及由他人施作之級配部分經業主查驗後不符
      圖說之約定，嗣經兩造協議均由被上訴人負責重新翻修施
      作。
    (二)又系爭工程中由被上訴人承攬之瀝青工程，依約定其瀝青
      鋪面高度應為8公分。惟經伊委任之桂田中壢實驗室取樣7
      個瀝青混合料壓實試體中，其中有2個試體之高度未達約
      定之8公分，故被上訴人承攬之上述工作顯有瑕疵，依民
      法第493條規定，伊得定相當期限，請求被上訴人修補。
      然經伊以書狀請求被上訴人於收受書狀繕本之翌日起10日
      內，完成上述工作瑕疵之修補，而被上訴人迄今均未置理
      ，伊自得於被上訴人完成修補前，拒絕給付工程款。
    (三)另因被上訴人施作之鋪設瀝青工程及由他人施作之級配工
      程部分經業主查驗結果不合格，需重新翻修施作，致系爭
      工程有逾期完工之情形，伊因此遭業主扣款22萬2,819元
      作為逾期違約金，雖級配工程部分非可歸責於被上訴人，
      伊仍得按級配及瀝青工程之工程款比例即0.43：1之比例
      ，請求被上訴人賠償因其債務不履行所致之損害，並為抵
      銷之主張云云，資為抗辯。並上訴聲明：(一)原判決不利上
      訴人部分廢棄。(二)上開廢棄部分，被上訴人在第一審之訴
      及假執行之聲請均駁回。
三、兩造不爭執事項：
    上訴人前曾向業主河川局標得系爭工程，並將系爭工程中之
    鋪設瀝青工程及瀝青下層之碎石級配工程另發包由被上訴人
    及他人施作。嗣因被上訴人完成之鋪設瀝青工程及由他人施
    作之級配工程部分，經業主河川局查驗後結果不符圖說之約
    定，兩造乃協議除另以工程款60萬元，交由被上訴人負責重
    新翻修施作外，並約定於被上訴人將上開重新翻修工作完成
    ，經業主河川局履勘驗收合格並完成撥款後，上訴人須將系
    爭工程發包於被上訴人承作之瀝青工程部分，其尚未給付被
    上訴人之工程款，共計154萬6,200元給付予被上訴人。而上
    訴人於被上訴人完成該重新翻修工作，並經業主驗收合格而
    完成撥款後，迄今仍未給付上開工程款154萬6,200元之事實
    ，為兩造所不爭執（見本院卷第37頁之筆錄），並有系爭協
    議書、河川局函文可證（見原審卷第6、7、34頁），堪信為
    真實。
四、本件經依民事訴訟法第463條準用同法第270條之1第1項第3
    款規定，整理並協議簡化爭點後，兩造同意就本院97年1月
    21日準備程序中，兩造協議簡化之爭點為辯論範圍（見本院
    卷第38頁之筆錄）。茲就兩造之爭執點及本院判斷，分述如
    下：
    (一)關於被上訴人承攬之系爭工程中之鋪設瀝青工程，是否有
      瑕疵？
      1.按當事人主張有利於己之事實者，就其事實有舉證之責
        任，民事訴訟法第277條前段定有明文。又按主張法律
        關係存在之當事人，僅須就該法律關係發生所須具備之
        特別要件，負舉證之責任，至於他造主張有利於己之事
        實，應由他造舉證證明，此為舉證責任分擔之原則（最
        高法院48年台上第887號判例要旨參照）。
      2.上訴人抗辯被上訴人承攬系爭工程中之鋪設瀝青工程，
        依約定其瀝青鋪面之高度應有8公分（見原審卷第62頁
        至第65頁河川局詳細價目表即標單），惟經伊委任之鑑
        定機關即桂田中壢實驗室所取樣之7個瀝青混合料壓實
        試體中，其中有2個試體之高度不符合約之約定（見原
        審卷第66頁之試驗報告），是被上訴人承攬之系爭工程
        有瑕疵，係屬不完全給付云云。惟查，被上訴人主張上
        訴人前曾向業主河川局標得系爭工程，並將系爭工程中
        之鋪設瀝青工程及瀝青下層之碎石級配工程分別發包由
        被上訴人及他人施作。嗣因被上訴人完成之鋪設瀝青工
        程及由他人施作之級配工程部分，經業主河川局查驗後
        不符圖說之規定，兩造乃協議另以工程款60萬元，交由
        被上訴人負責重新翻修施作外，並約定於被上訴人將上
        開重新翻修工作完成，經業主河川局履勘驗收合格並完
        成撥款後，上訴人須將系爭工程發包於被上訴人承作之
        鋪設瀝青工程部分，尚未給付被上訴人之工程款，共計
        154萬6,200元給付予被上訴人，惟上訴人於被上訴人完
        成該重新翻修工作，並經業主驗收合格完成撥款後，迄
        今仍未依約給付上開工程款154萬6,200元之事實，為兩
        造所不爭執，且有系爭協議書、河川局函文可考（見原
        審卷第6、7、34頁），是被上訴人就基於系爭協議書之
        約定而請求上訴人給付工程款之要件事實，已負舉證之
        責，揆諸前開說明，上訴人自須就其所主張被上訴人承
        攬之系爭工程有瑕疵部分，負舉證之責。
      3.本件上訴人固提出前揭桂田中壢實驗室所出具之試驗報
        告為憑（見原審卷第66頁之試驗報告），然此並非法院
        委託之鑑定機關，且被上訴人亦主張其試驗報告內容不
        實，又無ISO認證，業主河川局亦不會採信等語（見原
        審卷第73、74頁、本院卷第24頁之筆錄），是桂田中壢
        實驗室所為之試驗報告，尚欠公信力。又上訴人雖舉上
        開標單以證明兩造依約定，關於瀝青鋪面之高度應有8
        公分，惟該標單關於「水防路A.C舖面（即瀝青工程）
        」部分，僅記載「t（即高度）≒8cm（即公分）」（見
        原審卷第62頁之標單），即表示其高度僅須近似於或接
        近8公分，並未明確記載高度須等於或大於8公分，是上
        訴人辯稱依合約之約定，被上訴人鋪設之瀝青應達8公
        分云云，自屬無據。況業主河川局於96年6月6日以水二
        工字第09650042160號函稱：「查力台營造有限公司（
        指上訴人）承包本局『白玉海堤養護工程』，函報於95
        年10月13日竣工，經本局於95年12月15日、95年12月27
        日初驗、驗收合格在案」等語明確（見原審卷第34頁之
        函文）。且上訴人亦稱：「（問：就重新翻新施作的部
        分，業主是否已經驗收？有無提出厚度不符之問題？）
        答：業主已經驗收，且『目前沒有提出厚度不符』的問
        題。」等語（見原審卷第22頁之筆錄），足見系爭工程
        確已符合經業主河川局所要求之圖說厚度之約定。上訴
        人之舉證尚難證明兩造間確有約定瀝青鋪面之高度應等
        於或大於8公分，況上訴人承攬之系爭工程業經業主河
        川局驗收合格，自難遽認被上訴人所施作之鋪設瀝青工
        程有瑕疵。
    (二)關於上訴人得否以被上訴人未完成修補前拒絕給付工程款
      ？被上訴人承攬之系爭工程有瑕疵，上訴人得否請求減少
      價金，或請求損害賠償並為抵銷之主張？
      1.按稱承攬者，謂當事人約定，一方為他方完成一定之工
        作，他方俟工作完成，給付報酬之契約。查兩造間之委
        託施作工程性質為承攬。復按承攬報酬應於工作交付時
        給付之，無須交付者，應於工作完成給付之，民法第
        505條第1項定有明文。定作人於支付報酬前，固得檢查
        工作物是否合於契約之約定，以決定應否支付報酬，倘
        定作人於受領工作物後，經過相當時間未表示異議者，
        承攬人既經交付工作物，定作人即有支付報酬之義務。
        縱嗣後發見工作物有瑕疵，亦僅得於民法第498條所定
        法定期間內請求修補，或解除契約，或請求減少報酬或
        賠償損害，而不得拒付報酬（最高法院82年度台上字第
        1440號裁判要旨參照）。
      2.上訴人主張伊得以被上訴人未完成修補前拒絕給付工程
        款，又系爭工程有瑕疵，並得請求減少價金，或請求賠
        償並為抵銷之主張云云。雖上訴人抗辯系爭工程有瑕疵
        ，惟其未能舉證以實其說，已如前述，揆諸前揭說明，
        縱認系爭工程確有瑕疵，亦僅得定期請求修補，或解除
        契約，或請求減少報酬或賠償損害，而不得拒付報酬。
        上訴人雖另抗辯業已定期請求被上訴人修補，而上訴人
        仍置之不理，惟如前所述，上訴人所稱瑕疵情形並不存
        在，則上訴人實無從計算因瑕疵之存在而應減少之價金
        及損害賠償金額，況依前揭法條及最高法院裁判要旨，
        上訴人在損害賠償確定成立之前，並不得拒絕付款，亦
        無債權得主張抵銷。準此，上訴人雖辯稱工作物有瑕疵
        存在，惟其始終無法舉證證明被上訴人所提出之給付與
        雙方約定之內容不同，而該瑕疵之發生確係存在。是承
        攬人即被上訴人既已完成工作，定作人即上訴人即有支
        付報酬之義務。縱嗣後發現工作物有瑕疵，亦僅得於民
        法第498條所定法定期間內請求修補，或解除契約，或
        請求減少報酬或損害賠償，而不得拒付報酬。況系爭工
        程未經證實確有瑕疵存在前，自不得拒絕付款；且系爭
        工程業已竣工，並經業主河川局驗收合格，且已完成撥
        款，此為兩造所不爭執，上訴人應依系爭協議書之約定
        給付工程款予被上訴人。是上訴人所為之上開抗辯，自
        不足取。
    (三)關於被上訴人就鋪設瀝青工程如有可歸責時，關於逾期違
      約金是否應依級配：0.43（瀝青）：1比例分擔？
      1.經查，系爭工程確因被上訴人所施作之瀝青工程及由他
        人所施作之級配工程未符合圖說之約定，始須重新施作
        ，致生逾期17日，而被業主河川局扣逾期違約金，合計
        為22萬2,819元之事實，此有兩造所定系爭協議書所載
        ：「事件背景：…上開道路工程完工後，經業主查驗結
        果，『碎石級配』及『瀝青』部分不合格，業主要求甲
        方（即上訴人）須重新施作至合格標準。」等情（見原
        審卷第6頁之協議書），且被上訴人亦稱：「（問：被
        告（指上訴人，筆錄誤載為原告）主張因重新翻修施作
        致工程延誤17天，被業主扣款22萬2,819元之部分，要
        主張抵銷，有何意見？）答：對於被告有因工程延誤17
        天而被業主扣款22萬2,819元的事實，我沒有意見…」
        等語（見原審卷第23頁之筆錄）。是上揭事實應堪認定
        ，惟上訴人仍須舉證證明上開逾期違約金中係因可歸責
        於被上訴人之事由所致之損害數額。
      2.上訴人雖辯稱級配工程之工程款分別為5,616元、48萬
        6,408元，總計49萬2,024元；另瀝青工程之工程款為
        111萬3,264元，則級配工程之工程款與瀝青工程之工程
        款金額比例約為0.43：1，被上訴人自應依此比例分擔
        賠償上開違約金即15萬5,817元云云，並提出系爭工程
        之驗收結算書為證（見本院卷第35頁之驗收結算書）。
        惟查，上開驗收結算書並未能證明係可歸責於被上訴人
        之事由所致之損害。又被上訴人亦稱：「我重新翻修瀝
        青之工程的時間只有兩天。」（見原審卷第23頁之筆錄
        ）、「如果依施工比例來算，整個工程逾期17天，我的
        工程只有兩天，所以我認為我的比例是一天扣除款額1
        萬多元，我兩天工程扣2萬多，我全部給他，其他是級
        配問題，…」等語（見本院卷第38頁之筆錄），亦即被
        上訴人僅自認可歸責於己而致逾期之日數僅有2日，而
        逾2日之損害部分自應由上訴人負舉證之責，然上訴人
        就逾2日之損害部分，迄今仍未舉證以實其說，則除被
        上訴人自認可歸責於己而致逾期之日數僅有2日外，其
        餘逾期部分，因上訴人未盡舉證之責，自難據為有利於
        上訴人之認定。是上訴人除2日外，其餘部分之主張，
        自無足取。則本件上訴人得主張抵銷之數額，自應以被
        上訴人自認之範圍即2萬6,214元（其計算式為：被業主
        扣款之逾期違約金22萬2,819元÷逾期之總日數17日×
        被上訴人自認之可歸責於其所致逾期之日數即2日＝2萬
        6,214元）為限。是上訴人主張與被上訴人所得請求之
        工程款抵銷，於2萬6,214元之範圍內，自屬有據，逾此
        部分之主張，即屬無據。
五、綜上所述，被上訴人依據系爭協議書之約定，請求上訴人給
    付151萬9,986元【其計算式為：被上訴人依系爭協議書所得
    請求之工程款154萬6,200元，扣除被上訴人自認應賠償之違
    約金2萬6,214元（上開2萬6,214元部分，經原審判決應抵銷
    ，被上訴人未聲明不服而確定）後，為151萬9,986元】，及
    自起訴狀繕本送達之翌日即96年4月13日起（見原審卷第19
    頁之送達證書），至清償日止，按年息百分之5計算之利息
    部分，自屬正當，應予准許。從而原審就上開應予准許部分
    ，所為上訴人敗訴之判決，並無不合。上訴論旨指摘原判決
    此部分不當，求予廢棄改判，為無理由。
六、至兩造其餘之攻擊或防禦方法及所用之證據，經本院斟酌後
    ，認為均不足以影響本判決之結果，爰不逐一論列，併此敘
    明。
七、據上論結，本件上訴無理由，依民事訴訟法第449條第1項、
    第78條，判決如主文。
中    華    民    國    97    年    4     月     8    日
                  民事第七庭
                      審判長法  官  鄭三源
                            法  官  邱  琦
                            法  官  王聖惠
正本係照原本作成。
上訴人如不服本判決，應於收受送達後20日內向本院提出上訴書
狀，其未表明上訴理由者，應於提出上訴後20日內向本院補提理
由書狀（均須按他造當事人之人數附繕本）上訴時應提出委任律
師或具有律師資格之人之委任狀；委任有律師資格者，另應附具
律師資格證書及釋明委任人與受任人有民事訴訟法第466條之1第
1項但書或第2項（詳附註）所定關係之釋明文書影本。
中    華    民    國    97    年    4     月    9     日
                            書記官  陳樂觀
附註：
民事訴訟法第466條之1（第1項、第2項）：
對於第二審判決上訴，上訴人應委任律師為訴訟代理人。但上訴
人或其他法定代理人具有律師資格者，不在此限。
上訴人之配偶、三親等內之血親、二親等內之姻親，或上訴人為
法人、中央或地方機關時，其所屬專任人員具有律師資格並經法
院認為適當者，亦得為第三審訴訟代理人。


司法院資訊處製作；財團法人民間司法改革基金會備份。
